臺灣高雄地方法院刑事判決　　　　　　　95年度訴字第4155號
公　訴　人　臺灣高雄地方法院檢察署檢察官
被　　　告　丙○○
指定辯護人　本院公設辯護人　丁○○
上列被告因公共危險案件，經檢察官提起公訴（95年度偵字第
26669 號），本院判決如下：
    主    文
丙○○預備放火燒燬現供人使用之住宅，處有期徒刑肆月，如易
科罰金，以新台幣壹仟元折算壹日。緩刑貳年。扣案之酒精膏壹
瓶，沒收。
    事    實
一、丙○○與甲○○原係同居男女朋友，於交往期間，甲○○曾
    與丙○○及其母蔡文嬌有借款糾紛，致丙○○心有不甘。民
    國95年10月間，丙○○重度憂鬱症導致之負向思考及認知扭
    曲，且邊緣人性格易有衝動，加以之前受甲○○表侄非禮事
    故影響，如受到言語刺激，其行為因精神障礙，致其辨識行
    為違法或依其辨識而行為之能力顯著減低。嗣於同年月6 日
    19時55分許攜油漆至高雄市○○區○○街103 號甲○○住處
    ，進入屋內在牆壁上噴漆。甲○○見狀，即出言挑釁、刺激
    ，故意對在場其成年友人（真實姓名不詳）表示：番婆又發
    瘋了等語，更引起丙○○不滿，丙○○竟基於放火燒燬現供
    人使用住宅之犯意，將前在小北百貨慶豐店買受，預備持往
    黃昏市場其所擺設攤位上點用精油之101A酒精膏1 瓶，潑灑
    在甲○○睡房與內有郵票、字畫等易燃物品之儲物房間之走
    道上，再自客廳隨手取得打火機1 只按在手上，意圖燒毀甲
    ○○之住宅房屋，而前往該走道預備作點火動作之際，適為
    甲○○上開友人發覺，而與甲○○合力將其壓制在地上，搶
    取該只打火機，致丙○○無法點燃，並報警到場查獲，而扣
    得該打火機1 只、酒精膏1 瓶。
二、案經高雄市政府警察局鼓山分局移送臺灣高雄地方法院檢察
    署檢察官偵查起訴。
    理    由
壹、證據能力方面：
一、卷附證人甲○○於95年10月26日在檢察官偵訊時具結證述，
    而依現階段刑事訴訟法規定，檢察官係代表國家偵查犯罪、
    實施公訴，依法有訊問被告、證人、鑑定人之權，而實務運
    作時，檢察官偵查中向被告以外之人所取得之陳述，原則上
    均能遵守法律規定，不致於違法或不當取供，故可信度極高
    ，其向檢察官所為之言詞陳述，並無證據證明有何顯不可信
    之情況，且與本案待證事實相關，依刑事訴訟法第159 條之
    1 第2 項規定，自得為證據。
二、次就卷附證人甲○○於95年10月6 日警詢之陳述，檢察官、
    被告均對其證據能力不爭執，而表明無意見，同意作為證據
    等語（參本院卷第57、58頁），承辦員警對甲○○之警詢，
    係依一問一答方式，製作筆錄過程中並無刑求、逼供或其他
    不法、不當等情形，是證人甲○○之警詢陳述，與其於本院
    審判中具結證述不符部分，其等先前警詢之陳述，實具有較
    為可信之特別情事，且與待證事實有關聯性，依刑事訴訟法
    第159 條之2 ，認均具有證據能力。
三、再就卷附之高雄市政府警察局鼓山分局之受理各類案件紀錄
    表、員警工作記錄簿、扣押筆錄、扣押物品目錄表、扣押物
    品收據各1 紙、現場及扣案物品照片3 紙，係上開警察機關
    公務員依法執行受理報案、現場調查、蒐證職務所製作之紀
    錄資料，檢察官、被告及辯護人均未提出有何顯不可信之情
    況，且與待證事項有關聯性，應屬刑事訴訟法第159 條之4
    第1款 所定之職務上製作之紀錄文書、證明文書，認具有證
    據能力。
四、又就卷附之財團法人義大醫院（下稱義大醫院）95年11月29
    日丙○○診斷證明書1 份、高雄市立凱旋醫院96年5 月1 日
    凱醫成字第0960002356號函附丙○○精神鑑定書各1 份等書
    面資料，分別為上開醫院為民眾診療後依其申請、受本院職
    務上囑託鑑定被告行為當時之精神病情狀況，於其醫療、鑑
    定職務上所製作、登載、開立之證明文書，公訴人、被告及
    辯護人均未提出有何顯不可信之情況，且與待證事實有關聯
    性，應屬刑事訴訟法第159 條之4 第3 款所定其他於可信之
    特別情況下所製作之文書，認具有證據能力。
貳、實體方面：
一、訊據被告丙○○坦承：確於上開時、地因與甲○○發生口角
    ，而有潑灑酒精膏，並手持打火機之犯行。惟辯稱：伊只有
    潑灑一點點在地板上而已，且地板是磁磚，兩邊是牆壁；且
    本件係被害人甲○○先對伊講不好聽的話，因甲○○姪子（
    對伊非禮）的事情，伊才整個人崩潰等語。經查，被告有先
    潑灑酒精膏，且有手持打火機按住點火開關（引燃部位）等
    動作而預備放火，尚未點火等行為，業經證人甲○○於警詢
    證述、檢察官偵訊中具結證述，以及於本院具結證述「打火
    機是在客廳拿到的」等語（參本院卷第56頁）綦詳屬實，復
    有鼓山分局之扣押筆錄、扣押物品目錄表、扣押物品收據各
    1 紙、現場及扣案物品照片3 紙附卷可稽，是被告上開坦承
    有預備放火行為部分之自白，核與卷內積極證據相符，洵堪
    採信。
二、再被告雖辯稱：伊只有潑灑一點點在地板上而已，且地板是
    磁磚，兩邊是牆壁，不會引燃等語，及起訴意旨認被告係已
    著手放火未遂等語。經查：
  (一)被告丙○○係因故與告訴人甲○○發生口角，被告精神受到
    刺激，乃走進房間內取物，甲○○叫朋友進去看看，朋友說
    不知道她拿什麼東西灑在地板上，甲○○進到走道時發現被
    告正拿著1 只打火機，對著地板正要作打火動作，甲○○乃
    上前抓住被告的手，阻止她動作等情，已據甲○○於警詢、
    偵訊時證述綦詳，核與被告於警詢供述相符（參警卷第3、5
    頁，偵卷第18、19頁），是被告當有預備放火燒燬現在供人
    使用之住宅之犯意。又被告將酒精膏潑灑於屋內房間走道，
    且前往客廳取來打火機拿在手上，而該走道狹窄不足一米，
    旁邊儲藏室等放有甲○○平日蒐集之字畫、郵票等易燃物品
    ，及被告作勢準備點火等動作，如其確實點火成功，實有引
    致整個房屋起火之虞，是以當時場景，被告並非無任何放火
    燒燬住宅等具體危險之不能犯可比，被告及辯護人所辯，尚
    無可信。此外，證人甲○○於本院雖證稱：被告是否有倒酒
    精膏，伊不清楚；旁邊沒有易燃物，被告拿打火機後只有問
    伊是否抽煙云云，核與其警詢、偵查中證述矛盾，尚非可採
    ，從而，亦無從為被告有利之認定。
  (二)再被告係因故與告訴人發生爭執，並進而當著告訴人及其友
    人在場之際潑灑酒精膏及手持打火機作勢準備點火，且事後
    亦能記憶陳述其過程，足見被告就案發之起因及經過情形均
    能陳述明確，顯見被告於本件預備放火行為當時，並非無意
    識的任意為上開犯行，其案發當時仍具有相當之辨識能力，
    非全然喪失知覺理會及判斷作用。又參諸被告經精神鑑定結
    果：其於行為當時情緒受到過去不愉快回憶影響，自我控制
    能力下降，而行為失控，其程度尚未達不能辨識其行為違法
    或欠缺依其辨識而行為之能力之程度等情明確（詳下述）。
    是被告及辯護人所辯其精神受刺激而無犯意云云，尚無可採
    。另被告辯稱被害人先以不好聽言語刺激伊云云，僅屬犯罪
    之動機，與其有上開預備放火之犯意無關，併此敘明。
  (三)復以卷附鼓山分局受理各類案件紀錄表、員警工作記錄簿各
    1 紙雖載明：「燒屋未果」、「遭縱火未遂」等語（參警卷
    第15、16頁），惟此容係一般人希冀警消人員儘速到來於情
    急報案時之誇大之詞，而現場並無點火燃燒之痕跡，且被告
    於檢察官偵訊時辯稱：伊拿到該只打火機後僅按在手上，尚
    未有點火動作，證人甲○○於偵訊中具結證稱：她只有拿著
    打火機等語；亦於本院具結證稱：被告係在客廳拿到該只打
    火機，沒有一邊擠酒精膏、一邊拿打火機等語明確（參偵卷
    第18頁，本院卷第56頁），而當時甲○○及其友人既在場控
    制之情況下，被告當無法遂行點火動作，且旋經其2 人合力
    搶得該只打火機，是堪認被告尚未著手點火即「以火力使之
    燃燒」之程度，即尚未達「已著手而未遂」之狀態，堪以認
    定。
三、按行為時因精神障礙或其他心智缺陷，致其辨識行為違法或
    依其辨識而行為之能力，顯著減低者，得減輕其刑，刑法第
    19條第2 項定有明文。本件被告罹患「重度憂鬱症」，有義
    大醫院95年11月29日診斷證明書1 份在卷足參（本院卷第22
    頁）。再被告經本院依職權送高雄市立凱旋醫院精神鑑定結
    果，認被告因為精神科疾病之關係，衝動控制力不佳，受刺
    激時較易衝動，本身即會出現較不理智之行為。另創傷後壓
    力症候群患者，會出現過度警覺之症狀，加上重度憂鬱症導
    致之負向思考及認知扭曲，以及邊緣人性格易有衝動控制不
    良之問題，故推論被告於案發當時，因為被害人同居人相關
    之說詞，使其情緒受到過去性侵之不愉快回憶影響，出現認
    知扭曲，自我控制力下降，缺乏思慮後果，致行為失控而犯
    下此犯行。雖其程度尚未達不能辨識其行為違法或欠缺依其
    辨識而行為之能力，但已致其辨識行為違法或依其辨識而行
    為之能力顯著降低之程度等情，有該院96年5 月1 日精神鑑
    定書1 份在卷可憑（參本院卷第30至35頁）。此外，被告在
    犯行前原有重度憂鬱症，且受到告訴人姪子非禮事件影響，
    精神更受創傷，加之行為時告訴人言語刺激，故整體判斷而
    言，被告行為當時對於外界事物之知覺理會與判斷作用，以
    及自由決定意思之能力，已較普通人之平均程度顯然減退，
    故被告犯行當時之精神狀態應符合刑法第19條第2 項所稱「
    行為時因精神障礙，致其辨識行為違法或依其辨識而行為之
    能力顯著減低」等情，堪認實在。綜上所述，被告有上開預
    備放火犯行，且其行為當時有精神耗弱之情形，事證明確，
    犯行堪以認定，應予依法論科。
四、次按刑法第173 條所稱之「放火」，係指行為人對於特定物
    ，故意以火力使之燃燒者而言；是若行為人僅為前置階段，
    而尚未至「故意以火力使之燃燒」者，則其行為僅止於「預
    備」階段，而不能謂已著手於「放火」構成要件行為之實施
    。再刑法第173 條第1 項之放火燒燬現供人使用之住宅罪，
    所謂「燒燬」，係指該住宅主要部分或效用滅失之燒燬（最
    高法院89年度台上字第2495號判決意旨參照）。本件被告以
    其自備之酒精膏潑灑告訴人屋內走道，另自被害人客廳取得
    打火機，作勢準備點燃，自客觀事實而論，被告之行為尚非
    屬開始實施「故意以火力使之燃燒」之行為，參以被告所欲
    點燃之物品復可隨時引燃，已具備燒燬現供人使用住宅之危
    險可能性，但尚未顯現出「放火」事實之危險，準此，被告
    既僅以火力前置之客觀預備行為，則其情況顯然尚未開始著
    手為放火燒燬住宅構成要件行為之實施，即僅止於「預備」
    放火之行為前置階段。是被告上開所為，係預備對現供告訴
    人使用之住宅放火之舉。核被告所為，係犯刑法第173 條第
    4 項之預備放火燒燬現供人使用之住宅罪。再被告行為時因
    精神障礙，致其辨識行為違法或依其辨識而行為之能力顯著
    減低，依刑法第19條第2 項規定，減輕其刑。公訴意旨認被
    告係犯同條第3 項、第1 項之放火燒燬建築物未遂罪，尚有
    未恰，惟起訴之基本犯罪事實同一，自應變更應適用之法條
    ，併予審理，附此敘明。爰審酌被告因一時受刺激，預備放
    火燒燬現供人使用之住宅，有公共危險之犯意，行為實有不
    該，惟念及其患有重度憂鬱症，有診斷證明書及精神鑑定書
    各1 份在卷可稽，且受他人非禮事件影響，精神更受創傷，
    加之行為時受告訴人言語刺激，當時因精神障礙，致其辨識
    行為違法或依其辨識而行為之能力顯著減低，且尚能坦承預
    備放火等情，而僅屬預備階段，危險性相對較低，而尚未造
    成實質損害等一切情狀，量處如主文所示之刑。又扣案之酒
    精膏1 瓶，係屬被告所有，業據其供述在卷，且係供本案犯
    罪所用之物，爰依刑法第38條第1 項第2 款規定，併予諭知
    沒收。另扣案之打火機1 只，為告訴人所有之物品，自不予
    宣告沒收。
五、末查被告丙○○前未曾受有刑事前科之紀錄，有臺灣高等法
    院被告全國前案紀錄表1 份在卷足參，因患有憂鬱症，致偶
    罹刑典，目前仍繼續在精神治療中，辯護人表示告訴人與被
    告感情已經合好等語，信其經此警、偵、審程序教訓，當知
    所警惕而無再犯之虞，本院認所宣告之刑以暫不執行為適當
    ，爰予以宣告緩刑2 年，以勵自新。
據上論斷，應依刑事訴訟法第299 條第1 項前段、第300 條，刑
法第173 條第4 項、第1 項、第19條第2 項、第41條第1 項前段
、第74條第1 項第1 款、第38條第1 項第2 款，刑法施行法第1
條之1 ，判決如主文。
本案經檢察官乙○○到庭執行職務。
中　　華　　民　　國　　96　　年　　6　　月　　14　　日
                  刑事第二庭  審判長法　官  邱永貴
                                    法  官  何佩陵
                                    法  官  李昆南
以上正本證明與原本無異。
如不服本判決，應於送達後10日內，向本院提出上訴狀。
中　　華　　民　　國　　96　　年　　6 　　月　　14　　日
                                    書記官  黃美玲
附錄本判決論罪之法條：
刑法第173 條（放火或失火燒燬現住建築物及交通工具罪）
放火燒燬現供人使用之住宅或現有人所在之建築物、礦坑、火車
、電車或其他供水、陸、空公眾運輸之舟、車、航空機者，處無
期徒刑或7 年以上有期徒刑。
失火燒燬前項之物者，處1年以下有期徒刑、拘役或5百元以下罰
金。
第一項之未遂犯罰之。
預備犯第一項之罪者，處1 年以下有期徒刑、拘役或3 百元以下
罰金。
